---
title: "Como a distorção idade-série e o abandono escolar afetam a taxa de aprovação"
date: "2025-11-01"
output:
  html_document:
    theme: flatly
    toc: false
    toc_float: false
    df_print: paged
    code_folding: show
    includes:
      in_header: estilo.css
      after_body: tabs.js
---

```{r setup, include=FALSE}
knitr::opts_chunk$set(echo = TRUE)
```

<div style="
  background: #ffffff;
  padding: 30px;
  margin: 40px auto;
  max-width: 1100px;
  border-radius: 12px;
  box-shadow: 0 4px 20px rgba(0,0,0,0.12);
  transition: box-shadow 0.3s ease;
">

# {.tabset .tabset-pills} 

## Introdução {.tabset}

### Introdução
=======
## Baixando a Base de dados teste

```{r}
rm(list=ls())
```
## Tratando os dados

```{r Função para tratar rendimento}

limpar_inep_rendimento <- function(arquivo) {
  
  # Ler arquivo pulando cabeçalhos decorativos
  df <- read_excel(arquivo, skip = 9, col_names = FALSE)
  
  # Criar nomes das colunas conforme estrutura oficial
  nomes <- c(
    "ano", "unidade_geografica", "localizacao", "dependencia_administrativa",
    
    # Aprovação EF
    paste0("aprov_fund_", c(
      "total", "anos_iniciais", "anos_finais",
      "1ano","2ano","3ano","4ano","5ano","6ano","7ano","8ano","9ano"
    )),
    
    # Aprovação EM
    paste0("aprov_med_", c("total","1serie","2serie","3serie","4serie","nao_seriado")),
    
    # Reprovação EF
    paste0("reprov_fund_", c(
      "total", "anos_iniciais", "anos_finais",
      "1ano","2ano","3ano","4ano","5ano","6ano","7ano","8ano","9ano"
    )),
    
    # Reprovação EM
    paste0("reprov_med_", c("total","1serie","2serie","3serie","4serie","nao_seriado")),
    
    # Abandono EF
    paste0("aband_fund_", c(
      "total", "anos_iniciais", "anos_finais",
      "1ano","2ano","3ano","4ano","5ano","6ano","7ano","8ano","9ano"
    )),
    
    # Abandono EM
    paste0("aband_med_", c("total","1serie","2serie","3serie","4serie","nao_seriado"))
  )
  
  # Aplicar nomes
  colnames(df) <- nomes
  
  # Tratamento de dados
  df <- df %>%
    mutate(across(where(is.character), ~ gsub(",", ".", .))) %>%  # vírgula → ponto
    mutate(across(everything(), ~ na_if(., "--"))) %>%            # "--" → NA
    mutate(across(everything(), ~ na_if(., ""))) %>%              # "" → NA
    mutate(across(-c(ano, unidade_geografica, localizacao, dependencia_administrativa),
                  ~ suppressWarnings(as.numeric(.))))              # converter números
  
  return(df)
}


```



```{r Função para tratar distorção}

limpar_inep_distorcao <- function(arquivo) {
  
  df <- read_excel(arquivo, skip = 9, col_names = FALSE)
  
  nomes <- c(
    "ano", "unidade_geografica", "localizacao", "dependencia_administrativa",
    
    # TDI – Ensino Fundamental
    paste0("tdi_fund_", c(
      "total","anos_iniciais","anos_finais",
      "1ano","2ano","3ano","4ano","5ano",
      "6ano","7ano","8ano","9ano"
    )),
    
    # TDI – Ensino Médio
    paste0("tdi_med_", c("total","1serie","2serie","3serie","4serie"))
  )
  
  colnames(df) <- nomes
  
  df <- df %>%
    mutate(across(where(is.character), ~ gsub(",", ".", .))) %>%
    mutate(across(everything(), ~ na_if(., "--"))) %>%
    mutate(across(everything(), ~ na_if(., ""))) %>%
    mutate(across(-c(ano, unidade_geografica, localizacao, dependencia_administrativa),
                  ~ suppressWarnings(as.numeric(.))))
  
  return(df)
}


```


```{r Baixando dados}

library(readxl)
library(dplyr)
library(purrr)
library(janitor)

caminho <- "C:/Users/carlo/Downloads/data"

arquivos <- list(
  rendimento_2022 = file.path(caminho, "tx_rend_brasil_regioes_ufs_2022.xlsx"),
  rendimento_2023 = file.path(caminho, "tx_rend_brasil_regioes_ufs_2023.xlsx"),
  rendimento_2024 = file.path(caminho, "tx_rend_brasil_regioes_ufs_2024.xlsx"),
  
  distorcao_2022 = file.path(caminho, "TDI_BRASIL_REGIOES_UFS_2022.xlsx"),
  distorcao_2023 = file.path(caminho, "TDI_BRASIL_REGIOES_UFS_2023.xlsx"),
  distorcao_2024 = file.path(caminho, "TDI_BRASIL_REGIOES_UFS_2024.xlsx")
)

dados <- map(arquivos, ~ read_excel(.x) %>% clean_names())

names(dados) <- names(arquivos)

```

```{r Função de tratamento}

dados <- map2(
  names(arquivos),
  arquivos,
  function(nm, arq) {
    if (grepl("rendimento", nm)) {
      limpar_inep_rendimento(arq)
    } else {
      limpar_inep_distorcao(arq)
    }
  }
) %>% set_names(names(arquivos))


```


```{r Unido data frames}

# Rendimento (2022–2024)
rendimento <- bind_rows(
  dados$rendimento_2022 %>% mutate(ano = 2022),
  dados$rendimento_2023 %>% mutate(ano = 2023),
  dados$rendimento_2024 %>% mutate(ano = 2024)
)

# Distorção idade-série
distorcao <- bind_rows(
  dados$distorcao_2022 %>% mutate(ano = 2022),
  dados$distorcao_2023 %>% mutate(ano = 2023),
  dados$distorcao_2024 %>% mutate(ano = 2024)
)

```

```{r Unindo dataframes}

# --- 1. Unir os datasets já tratados ---
rendimento$origem <- "rendimento"
distorcao$origem <- "distorcao"

# Garantir que ano, localização, unidade, dependência existam em ambos
chaves <- c("ano","unidade_geografica","localizacao","dependencia_administrativa")

# Selecionar só variáveis importantes
rend_key <- rendimento %>% select(any_of(chaves),
                                  starts_with("aprov"),
                                  starts_with("reprov"),
                                  starts_with("aband"))

dist_key <- distorcao %>% select(any_of(chaves),
                                  starts_with("tdi"))

# --- 2. Juntar (inner_join garante alinhamento perfeito entre bases) ---
base_final <- rend_key %>%
  inner_join(dist_key, by = chaves)

glimpse(base_final)

```

```{r variáveis centrais para análise}

base_final <- base_final %>%
  mutate(
    # Indicadores combinados
    distorcao_total = rowMeans(select(., tdi_fund_total, tdi_med_total), na.rm = TRUE),
    abandono_total  = rowMeans(select(., aband_fund_total, aband_med_total), na.rm = TRUE),
    aprovacao_total = rowMeans(select(., aprov_fund_total, aprov_med_total), na.rm = TRUE)
  )

```


```{r}

limpar_inep_rendimento <- function(arquivo) {
  
  # Agora pulando exatamente as 8 linhas corretas
  df <- read_excel(arquivo, skip = 8, col_names = TRUE)
  
  # Limpa nomes automáticos
  df <- clean_names(df)
  
  # Troca vírgulas por pontos apenas onde necessário
  df <- df %>%
    mutate(across(where(is.character), ~ gsub(",", ".", .)))
  
  # Converte as colunas numéricas (mantendo 4 primeiras como texto)
  df <- df %>% 
    mutate(across(
      -c(1:4),
      ~ suppressWarnings(as.numeric(.))
    ))
  
  return(df)
}

limpar_inep_distorcao <- function(arquivo) {
  
  df <- read_excel(arquivo, skip = 8, col_names = TRUE)
  
  df <- clean_names(df)
  
  df <- df %>%
    mutate(across(where(is.character), ~ gsub(",", ".", .)))
  
  df <- df %>%
    mutate(across(
      -c(1:4),
      ~ suppressWarnings(as.numeric(.))
    ))
  
  return(df)
}

```

## Análise de correlações

```{r Análise 1}

library(dplyr)

correlacoes <- base_final %>% 
  select(aprovacao_total, distorcao_total, abandono_total)

as.data.frame(cor(correlacoes, use = "complete.obs"))


```


## 🧪 Metodologia
>>>>>>> a26ce53359691bd119c42299c9e00915d33d18b1

<hr style="height: 1px; background: #000;">

A educação brasileira carrega, ao longo de décadas, desafios estruturais que impactam diretamente o futuro de milhões de estudantes. Entre esses desafios, dois se destacam pela intensidade com que afetam a trajetória escolar: a distorção idade-série — quando o estudante está em uma série incompatível com sua idade — e o abandono escolar, fenômeno que interrompe o direito à educação e compromete oportunidades futuras.

Ambos os indicadores se conectam profundamente à desigualdade social, ao acesso desigual a políticas públicas e às condições socioeconômicas regionais. Em muitos contextos, a repetência e o atraso escolar funcionam como um ciclo que se retroalimenta: estudantes mais velhos, deslocados do grupo etário, tendem a apresentar menor engajamento, maior exposição a riscos e maior probabilidade de abandonar a escola.

Neste trabalho, busco compreender como esses dois fenômenos — distorção idade-série e abandono escolar — influenciam a taxa de aprovação no Brasil, utilizando dados oficiais do INEP entre 2022 e 2024. Por meio de análise estatística e visualização de dados, investigamos padrões, relações e possíveis implicações para o sistema educacional brasileiro.

Meu objetivo não é apenas descrever números, mas gerar reflexão sobre os fatores que moldam a permanência e o sucesso dos estudantes. Ao entender como essas variáveis se relacionam, contribuímos para uma discussão essencial: como garantir que mais alunos avancem em suas trajetórias escolares com dignidade e qualidade? </br></br>

### Definição do problema e Justificativa sociopedagógica

<hr style="height: 1px; background: #000;">

A reprovação e o abandono escolar continuam sendo indicadores críticos na educação básica brasileira. Entretanto, esses fenômenos não acontecem de forma isolada. Diversos estudos apontam que eles estão profundamente associados à distorção idade-série, situação em que o estudante acumula atrasos sucessivos que prejudicam seu aprendizado, sua motivação e seu vínculo com a escola.

O problema central que investigamos é:

Em que medida a distorção idade-série e o abandono escolar explicam a variação nas taxas de aprovação?

Justifica-se esta análise porque:

- A distorção idade-série funciona como um marcador de desigualdade educacional.

- O abandono escolar está associado a vulnerabilidades sociais e impactos econômicos.

- A aprovação escolar é um dos principais indicadores de progressão e sucesso educacional.

- Entender as relações entre esses indicadores auxilia gestores, pesquisadores e escolas na criação de políticas mais eficientes.

Além disso, o período analisado (2022–2024) é particularmente relevante, pois marca a fase de recuperação pós-pandemia, quando o país enfrentou picos de defasagem de aprendizagem e aumento nas desigualdades regionais. </br></br>

### Abordagem, metodologia e utilidade da análise

<hr style="height: 1px; background: #000;">

A análise proposta parte da seguinte declaração de problema: entender como a distorção idade-série e o abandono escolar influenciam a taxa de aprovação no Brasil. Para abordar essa questão, utilizo os microdados oficiais do INEP referentes aos indicadores educacionais de 2022 a 2024, incluindo informações desagregadas por dependência administrativa, localização geográfica e etapas de ensino. Esses dados foram previamente tratados, padronizados e consolidados em uma base unificada, garantindo consistência, comparabilidade e ausência de duplicidades.

A metodologia empregada combina análise descritiva, estudos correlacionais e visualização gráfica. Primeiro, foram calculados indicadores agregados de aprovação, abandono e distorção idade-série, permitindo observar tendências gerais. Em seguida, aplicou-se uma análise de correlação para verificar a direção e intensidade das relações entre as variáveis. Por fim, utilizaram-se gráficos de dispersão e tendências para interpretar visualmente o comportamento dos fenômenos ao longo dos anos e entre diferentes grupos. Essa abordagem é adequada porque permite identificar, de forma direta, se taxas mais elevadas de distorção e abandono se associam a reduções nas taxas de aprovação — oferecendo evidências estatísticas e empíricas para sustentar conclusões.

Ao adotar essa técnica, minha intenção é fornecer um diagnóstico claro que ajuda a responder total ou parcialmente o problema proposto. Embora a correlação não determine causalidade, ela revela padrões consistentes que sugerem onde políticas públicas ou ações de gestão podem ser mais efetivas. A combinação de estatísticas descritivas e correlações permite mapear fragilidades do sistema educacional e identificar grupos mais vulneráveis a reprovação e abandono.

Essa análise também tem utilidade prática para potenciais “clientes” — como gestores escolares, secretarias de educação, pesquisadores e formuladores de políticas públicas. Os resultados ajudam a:

- identificar fatores que mais pressionam a taxa de aprovação;

- priorizar regiões, redes ou etapas de ensino que exigem intervenção imediata;

- compreender como distorção e abandono caminham juntos e afetam o desempenho;

- embasar decisões com evidências, evitando achismos;

- orientar alocação de recursos, formação docente e políticas de permanência.

Com isso, a análise não apenas descreve o cenário educacional brasileiro, mas contribui para a formulação de estratégias mais eficientes, voltadas à redução da desigualdade e à melhoria da qualidade da educação. </br></br>

## Pacotes utilizados {.tabset}

### Descrição utilizados

<hr style="height: 1px; background: #000;">

Todos os pacotes necessários para a análise foram carregados antecipadamente com o objetivo de garantir transparência, reprodutibilidade e facilidade de replicação dos resultados. Ao explicitar previamente as dependências do projeto, qualquer leitor, avaliador ou pesquisador pode instalar as mesmas bibliotecas e reproduzir o processamento de dados e as análises estatísticas sem inconsistências ou incompatibilidades. </br></br>

### Propósito de cada pacote utilizado

<hr style="height: 1px; background: #000;">

1. readxl

- Permite importar arquivos Excel (.xlsx) diretamente para o R.

- Fundamental porque os indicadores educacionais do INEP são fornecidos exatamente nesse formato.</br></br>

2. dplyr

- Pacote central para manipulação e transformação de dados.

- Usado para selecionar colunas, filtrar linhas, criar novas variáveis, agrupar dados e sumarizar resultados.</br></br>

3. tidyr

- Auxilia na organização dos dados, especialmente em tarefas de pivotar colunas, normalizar estruturas e tratar bases “largas” ou “longas”.</br></br>

4. stringr

- Conjunto de funções para manipulação de texto (strings).

- Essencial para ajustar nomes de variáveis, extrair anos dos nomes de arquivos e padronizar categorias.</br></br>

5. purrr

- Facilita operações repetidas com listas e funções, como aplicar automaticamente funções de limpeza em vários arquivos do INEP.</br></br>

6. janitor

- padronizar nomes das colunas (clean_names()),

- remover linhas vazias ou duplicadas,

- facilitar inspeções iniciais da base.</br></br>

7. ggplot2

- Principal biblioteca de visualização de dados no R.

- Utilizado para gerar gráficos de correlação, dispersão e tendências temporais.</br></br>

## Fonte dos Dados {.tabset}

### Fonte Principal

<hr style="height: 1px; background: #000;">

Todos os dados utilizados neste projeto estão disponíveis publicamente no portal do INEP, na área de dados abertos.

Link para fonte dos dados: 
<a href="https://www.gov.br/inep/pt-br/acesso-a-informacao/dados-abertos/indicadores-educacionais" target="_blank">
    INEP – Indicadores Educacionais
</a>
<br><br>


### Descrição e Preparação dos Dados

<hr style="height: 1px; background: #000;">

Os dados utilizados neste projeto foram obtidos no portal de Dados Abertos do Instituto Nacional de Estudos e Pesquisas Educacionais Anísio Teixeira (INEP), que publica anualmente indicadores oficiais da Educação Básica. O propósito original dessas bases é monitorar o desempenho e condições do fluxo escolar, permitindo que gestores, pesquisadores e o público geral acompanhem:

- Taxas de aprovação, reprovação e abandono escolar

- Indicadores de distorção idade-série

- Resultados desagregados por ano, unidade da federação, localização (urbana/rural) e dependência administrativa (Federal, Estadual, Municipal)

As bases utilizadas correspondem aos anos 2022, 2023 e 2024, sendo disponibilizadas pelo INEP já em formato de planilha Excel (.xlsx). Cada arquivo contém múltiplas seções e cabeçalhos extensos, pois foram originalmente organizados para leitura humana, não para análise automática. Assim, foi necessário um processo consistente de limpeza.

Os dados originais possuíam:

- Várias linhas de cabeçalho decorativo (identificação do INEP, título da tabela, explicações metodológicas).

- Ausência de nomes claros para as colunas, exigindo criação manual.

- Uso de vírgula no padrão brasileiro (“95,3”), necessitando conversão para ponto decimal.

- Valores ausentes representados por "--", células vazias ou zeros artificiais, dependendo do indicador.

O volume de variáveis variava entre arquivos, mas cada tabela continha aproximadamente:

- 4 variáveis categóricas (ano, UF/região, localização, dependência administrativa)

- +38 a 60 variáveis numéricas, dependendo do tipo (rendimento ou distorção)

Essas características tornam essas bases típicas de dados governamentais brutos: completos, porém não imediatamente adequados para análise computacional. </br></br>

## Tratando os dados {.tabset}

### Função limpar_inep_rendimento

<hr style="height: 1px; background: #000;">

```{r Função para tratar rendimento}

limpar_inep_rendimento <- function(arquivo) {
  
  # Ler arquivo pulando cabeçalhos decorativos
  df <- read_excel(arquivo, skip = 9, col_names = FALSE)
  
  # Criar nomes das colunas conforme estrutura oficial
  nomes <- c(
    "ano", "unidade_geografica", "localizacao", "dependencia_administrativa",
    
    # Aprovação EF
    paste0("aprov_fund_", c(
      "total", "anos_iniciais", "anos_finais",
      "1ano","2ano","3ano","4ano","5ano","6ano","7ano","8ano","9ano"
    )),
    
    # Aprovação EM
    paste0("aprov_med_", c("total","1serie","2serie","3serie","4serie","nao_seriado")),
    
    # Reprovação EF
    paste0("reprov_fund_", c(
      "total", "anos_iniciais", "anos_finais",
      "1ano","2ano","3ano","4ano","5ano","6ano","7ano","8ano","9ano"
    )),
    
    # Reprovação EM
    paste0("reprov_med_", c("total","1serie","2serie","3serie","4serie","nao_seriado")),
    
    # Abandono EF
    paste0("aband_fund_", c(
      "total", "anos_iniciais", "anos_finais",
      "1ano","2ano","3ano","4ano","5ano","6ano","7ano","8ano","9ano"
    )),
    
    # Abandono EM
    paste0("aband_med_", c("total","1serie","2serie","3serie","4serie","nao_seriado"))
  )
  
  # Aplicar nomes
  colnames(df) <- nomes
  
  # Tratamento de dados
  df <- df %>%
    mutate(across(where(is.character), ~ gsub(",", ".", .))) %>%  # vírgula → ponto
    mutate(across(everything(), ~ na_if(., "--"))) %>%            # "--" → NA
    mutate(across(everything(), ~ na_if(., ""))) %>%              # "" → NA
    mutate(across(-c(ano, unidade_geografica, localizacao, dependencia_administrativa),
                  ~ suppressWarnings(as.numeric(.))))              # converter números
  
  return(df)
}


```

Esta função realiza o tratamento das planilhas de rendimento do INEP, que possuem várias linhas de cabeçalhos decorativos e valores inconsistentes.
Primeiro ignoramos as linhas iniciais e aplicamos nomes padronizados às colunas, garantindo que cada indicador (aprovação, reprovação e abandono por série e nível de ensino) seja identificado corretamente.
Em seguida, substituímos vírgulas por pontos, convertemos valores inválidos ("--", strings vazias) em NA e transformamos as colunas numéricas para permitir análises estatísticas confiáveis.</br></br>

### Após a Função limpar_inep_distorcao

<hr style="height: 1px; background: #000;">

```{r Função para tratar distorção}

limpar_inep_distorcao <- function(arquivo) {
  
  df <- read_excel(arquivo, skip = 9, col_names = FALSE)
  
  nomes <- c(
    "ano", "unidade_geografica", "localizacao", "dependencia_administrativa",
    
    # TDI – Ensino Fundamental
    paste0("tdi_fund_", c(
      "total","anos_iniciais","anos_finais",
      "1ano","2ano","3ano","4ano","5ano",
      "6ano","7ano","8ano","9ano"
    )),
    
    # TDI – Ensino Médio
    paste0("tdi_med_", c("total","1serie","2serie","3serie","4serie"))
  )
  
  colnames(df) <- nomes
  
  df <- df %>%
    mutate(across(where(is.character), ~ gsub(",", ".", .))) %>%
    mutate(across(everything(), ~ na_if(., "--"))) %>%
    mutate(across(everything(), ~ na_if(., ""))) %>%
    mutate(across(-c(ano, unidade_geografica, localizacao, dependencia_administrativa),
                  ~ suppressWarnings(as.numeric(.))))
  
  return(df)
}


```

Esta função segue a mesma lógica da anterior, mas aplicada às planilhas de distorção idade-série.
Após ignorar os cabeçalhos decorativos, atribuímos nomes coerentes às colunas (TDI no EF e EM), padronizamos valores, tratamos ausências e convertemos os indicadores para formato numérico.
Isso garante que os dados de TDI fiquem organizados e consistentes para integração com as demais bases.</br></br>

### Após o Bloco que Importa os Dados

<hr style="height: 1px; background: #000;">

```{r Baixando dados, warning=FALSE, message=FALSE}

library(readxl)
library(dplyr)
library(purrr)
library(janitor)

caminho <- "C:/Users/carlo/Downloads/data"

arquivos <- list(
  rendimento_2022 = file.path(caminho, "tx_rend_brasil_regioes_ufs_2022.xlsx"),
  rendimento_2023 = file.path(caminho, "tx_rend_brasil_regioes_ufs_2023.xlsx"),
  rendimento_2024 = file.path(caminho, "tx_rend_brasil_regioes_ufs_2024.xlsx"),
  
  distorcao_2022 = file.path(caminho, "TDI_BRASIL_REGIOES_UFS_2022.xlsx"),
  distorcao_2023 = file.path(caminho, "TDI_BRASIL_REGIOES_UFS_2023.xlsx"),
  distorcao_2024 = file.path(caminho, "TDI_BRASIL_REGIOES_UFS_2024.xlsx")
)

dados <- map(arquivos, ~ read_excel(.x) %>% clean_names())

names(dados) <- names(arquivos)

```

Aqui apenas organizamos os caminhos dos arquivos e realizamos uma leitura inicial.
Esse passo cria uma estrutura clara e reproduzível para acessar todas as planilhas do INEP antes do tratamento definitivo.</br></br>

### Após o Bloco que Aplica as Funções de Tratamento

<hr style="height: 1px; background: #000;">

```{r Função de tratamento, warning=FALSE, message=FALSE}

dados <- map2(
  names(arquivos),
  arquivos,
  function(nm, arq) {
    if (grepl("rendimento", nm)) {
      limpar_inep_rendimento(arq)
    } else {
      limpar_inep_distorcao(arq)
    }
  }
) %>% set_names(names(arquivos))


```

Utilizamos map2() para aplicar automaticamente a função correta (rendimento ou distorção) a cada arquivo.
Isso padroniza o processo de limpeza para todos os anos (2022–2024) e assegura que todas as planilhas sejam tratadas da mesma maneira, eliminando inconsistências.</br></br>

### Após Unir os Data Frames (bind_rows)

<hr style="height: 1px; background: #000;">

```{r Unido data frames}

# Rendimento (2022–2024)
rendimento <- bind_rows(
  dados$rendimento_2022 %>% mutate(ano = 2022),
  dados$rendimento_2023 %>% mutate(ano = 2023),
  dados$rendimento_2024 %>% mutate(ano = 2024)
)

# Distorção idade-série
distorcao <- bind_rows(
  dados$distorcao_2022 %>% mutate(ano = 2022),
  dados$distorcao_2023 %>% mutate(ano = 2023),
  dados$distorcao_2024 %>% mutate(ano = 2024)
)

```

Neste passo consolidamos os dados de cada ano em duas grandes bases: rendimento e distorção.
A união por ano permite análises comparativas, tendências e agregação dos indicadores ao longo do tempo.</br></br>

###  Após o inner_join() (base_final)

<hr style="height: 1px; background: #000;">

```{r Unindo dataframes,  warning=FALSE}
# --- 1. Unir os datasets já tratados ---
rendimento$origem <- "rendimento"
distorcao$origem <- "distorcao"

# Garantir que ano, localização, unidade, dependência existam em ambos
chaves <- c("ano","unidade_geografica","localizacao","dependencia_administrativa")

# Selecionar só variáveis importantes
rend_key <- rendimento %>% select(any_of(chaves),
                                  starts_with("aprov"),
                                  starts_with("reprov"),
                                  starts_with("aband"))

dist_key <- distorcao %>% select(any_of(chaves),
                                  starts_with("tdi"))

# --- 2. Juntar (inner_join garante alinhamento perfeito entre bases) ---
base_final <- rend_key %>%
  inner_join(dist_key, by = chaves)

glimpse(base_final)

```

Aqui unimos as duas bases tratadas utilizando variáveis comuns (ano, unidade, localização e dependência).
O uso de inner_join garante que apenas combinações válidas e correspondentes sejam mantidas.
O resultado é um dataset final completo, contendo simultaneamente aprovação, abandono e distorção para a mesma unidade de análise.</br></br>

### Após a Criação das Variáveis Centrais

<hr style="height: 1px; background: #000;">

```{r variáveis centrais para análise}

base_final <- base_final %>%
  mutate(
    # Indicadores combinados
    distorcao_total = rowMeans(select(., tdi_fund_total, tdi_med_total), na.rm = TRUE),
    abandono_total  = rowMeans(select(., aband_fund_total, aband_med_total), na.rm = TRUE),
    aprovacao_total = rowMeans(select(., aprov_fund_total, aprov_med_total), na.rm = TRUE)
  )

```

Criamos três indicadores agregados principais — aprovação total, abandono total e distorção total.
Eles sintetizam dezenas de variáveis em métricas únicas que representam o desempenho geral da educação.
Esses indicadores servem como base para toda a análise estatística e gráfica do estudo.</br></br>

### Conjunto de Dados Final

<hr style="height: 1px; background: #000;">

```{r, message=FALSE, warning=FALSE}

# Mostrar 10 linhas e todas as colunas

head(base_final, 10)

```

## Análises {.tabset}

### Principais Estatísticas

<hr style="height: 1px; background: #000;">

```{r}

library(dplyr)

resumo_variaveis <- base_final %>%
  summarise(
    across(
      c(aprovacao_total, abandono_total, distorcao_total),
      list(media = ~mean(., na.rm = TRUE),
           mediana = ~median(., na.rm = TRUE),
           minimo = ~min(., na.rm = TRUE),
           maximo = ~max(., na.rm = TRUE),
           desvio_padrao = ~sd(., na.rm = TRUE))
    )
  )

resumo_variaveis

```

As estatísticas mostram que a aprovação média é alta, enquanto abandono e distorção variam mais entre regiões e redes. O desvio-padrão relativamente elevado da distorção indica forte desigualdade entre unidades. Essas métricas oferecem uma visão geral do comportamento dos indicadores e ajudam a contextualizar padrões mais profundos.</br></br>

### Análise de Correlações

<hr style="height: 1px; background: #000;">

```{r Análise 1}

library(dplyr)

correlacoes <- base_final %>% 
  select(aprovacao_total, distorcao_total, abandono_total)

as.data.frame(cor(correlacoes, use = "complete.obs"))


```

A análise de correlação revela relações claras:

- Aprovação × Distorção: relação negativa moderada (cerca de –0.67).

- Aprovação × Abandono: relação negativa forte (aprox. –0.79).

- Distorção × Abandono: relação positiva significativa (aprox. +0.70).

Esses resultados indicam que quanto maior a distorção e o abandono, menor tende a ser a taxa de aprovação.</br></br>

### Tabelas Resumo (por ano, UF, localização, dependência)

<hr style="height: 1px; background: #000;">

```{r Tabela Resumo, warning=FALSE}

tabela_resumo <- base_final %>%
  group_by(ano, unidade_geografica, localizacao) %>%
  summarise(
    media_aprov = mean(aprovacao_total, na.rm = TRUE),
    media_aband = mean(abandono_total, na.rm = TRUE),
    media_tdi   = mean(distorcao_total, na.rm = TRUE),
    .groups = "drop"
  )
tabela_resumo

```

Os resumos por grupo mostram desigualdades persistentes: redes rurais e algumas UFs mantêm maiores níveis de distorção e abandono, enquanto regiões urbanas e federais apresentam melhores taxas de aprovação. Essas variações ajudam a identificar grupos e contextos prioritários.</br></br>

### Distorção vs Aprovação

<hr style="height: 1px; background: #000;">

```{r, warning=FALSE, message=FALSE}

library(ggplot2)

ggplot(base_final, aes(x = distorcao_total, y = aprovacao_total, color = localizacao)) +
  geom_point(alpha = 0.7) +
  geom_smooth(method = "lm", se = FALSE) +
  labs(
    title = "Relação entre Distorção Idade-Série e Taxa de Aprovação",
    x = "Distorção Idade-Série (%)",
    y = "Taxa de Aprovação (%)"
  )

```

O gráfico evidencia uma tendência decrescente: unidades com maior distorção idade-série apresentam sistematicamente menores taxas de aprovação. A linha de regressão confirma essa relação negativa.</br></br>

### Abandono vs Aprovação

<hr style="height: 1px; background: #000;">

```{r, warning=FALSE, message=FALSE}

ggplot(base_final, aes(x = abandono_total, y = aprovacao_total)) +
  geom_point(alpha = 0.6, color = "darkred") +
  geom_smooth(method = "lm", color = "black") +
  labs(
    title = "Relação entre Abandono Escolar e Taxa de Aprovação",
    x = "Taxa de abandono (%)",
    y = "Taxa de aprovação (%)"
  ) +
  theme_minimal()

```

Há uma clara queda na aprovação conforme o abandono escolar cresce. A dispersão mostra que mesmo pequenos aumentos no abandono estão associados a reduções perceptíveis na aprovação.</br></br>

### Distorção vs Abandono

<hr style="height: 1px; background: #000;">

```{r, warning=FALSE, message=FALSE}
ggplot(base_final, aes(x = distorcao_total, y = abandono_total)) +
  geom_point(alpha = 0.6, color = "steelblue") +
  geom_smooth(method = "lm", color = "black") +
  labs(
    title = "Relação entre Distorção Idade-Série e Abandono Escolar",
    x = "Distorção idade-série (%)",
    y = "Abandono escolar (%)"
  ) +
  theme_minimal()

```

A relação positiva indica que escolas e redes com maior distorção idade-série também tendem a apresentar maior abandono. Isso reforça a ideia de que atraso escolar e desistência fazem parte de um mesmo ciclo de exclusão.</br></br>

## Conclusão {.tabset}

<hr style="height: 1px; background: #000;">

A análise dos indicadores educacionais brasileiros entre 2022 e 2024 mostra de forma consistente que a distorção idade-série e o abandono escolar exercem influência direta e negativa sobre a taxa de aprovação. Os resultados revelam três padrões principais: (1) quanto maior a distorção idade-série, menor tende a ser a aprovação; (2) quanto maior o abandono, menor a aprovação; e (3) distorção e abandono caminham juntos, reforçando mutuamente seus efeitos sobre o fluxo escolar. Essa dinâmica ficou evidente nas correlações encontradas: a aprovação apresenta correlações negativas tanto com a distorção (r = –0.67) quanto com o abandono (r = –0.79), enquanto distorção e abandono possuem correlação positiva significativa (r = 0.70).

Do ponto de vista educacional, os resultados indicam que o fracasso escolar não se distribui de forma isolada: ele se acumula e se amplifica ao longo do tempo. Estudantes com atraso escolar enfrentam maiores barreiras de aprendizagem, maior probabilidade de reprovação e, como consequência, maior risco de abandono. Esses fatores reduzem diretamente a taxa de aprovação, criando um ciclo prolongado de exclusão educacional — especialmente em contextos mais vulneráveis. Assim, os achados reforçam a necessidade de políticas públicas voltadas à correção de fluxo, monitoramento preventivo do abandono, recuperação de aprendizagem, e intervenções direcionadas a grupos específicos (como redes rurais e estaduais).

Em síntese, entender essas relações não apenas esclarece o funcionamento dos indicadores educacionais, mas também contribui para a construção de um diagnóstico sólido que pode orientar gestores, escolas e pesquisadores na formulação de ações eficazes para melhorar o desempenho e promover maior equidade no sistema educacional brasileiro. </br></br>
</div>